【裁判字號】    89,訴,4573
【裁判日期】    900701
【裁判案由】    返還不當得利等
【裁判全文】
臺灣臺北地方法院民事判決  八十九度訴字第四五七三號
    原      告    台北市政府財政局
    法定代理人    甲○○
    訴訟代理人    古明峰    律師
    複  代理人    乙○○    住台北市○○○路○段一四九號四樓
    被      告    雄獅造漆股份有限公司  設台北市○○區○○街一四九號
    法定代理人    丙○○○  住台北市○○路○段二十一巷二十一號
    訴訟代理人    鄭潤祥    律師
右當事人間請求返還不當得利等事件，本院判決如左：
    主    文
被告應給付原告新台幣壹佰陸拾捌萬陸仟柒佰零肆元及自民國八十九年九月廿六日起
至清償日止，按週年利率百分之五計算之利息。
原告其餘之訴駁回。
訴訟費用由被告負擔百分之九十五，餘由原告負擔。
本判決於原告以新台幣伍拾陸萬貳仟元供擔保後，得假執行；但被告如於假執行程序
實施前，以新台幣壹佰陸拾捌萬陸仟柒佰零肆元為原告預供擔保後，得免假執行。
原告其餘假執行之聲請駁回。
    事    實
一、原告方面：
    (一)聲明：
      １被告應給付原告新台幣（下同）壹佰柒拾柒萬肆仟壹佰伍拾伍元，即自支付
        命令繕本送達之翌日起至清償日止，按年息百分之五計算之利息。
      ２願供擔保，請准宣告假執行。
    (二)陳述：
      １坐落台北市○○區○○段一小段六五六地號土地，面積五一六平方公尺，同
        地段六八八地號土地，面積四百平方公尺，係台北市與他人共有之土地，台
        北市應有部分各為二分之一，惟被告雄獅造漆股份有限公司無合法占用之權
        源，占用上開土地建造門牌號碼為台北市○○街一四九號建物，其占用面積
        如附圖所示所Ａ部分面積三七平方公尺及Ｂ部分三六四平方公尺。
      ２被告因無權占有上開土地而受有利益，致原告受有無法使用收益之損害，自
        屬不當得利，原告台北市政府財政局自得本於上開土地管理機關之地位，訴
        被告返還不當得利，而其應返還不當得利之金額，一般皆以相當於租金之金
        額為準，爰請求被告返還自八十四年六月起至八十九年八月止之不當得，又
        因台北市就上開土地之應有部分各為二分之一，經折算後，依土地法第一百
        條準用第九十條之計算結果，被告應返還之金額為壹佰柒拾柒萬肆仟壹佰伍
        拾伍元。
      ３民法第八百二十條第一項規定之管理行為，係指共有物之保存行為、改良行
        為、使用及收益行為而言，本件原告係以被告無合法占有之權源，占用原告
        與他人共有之土地，而受有利益，致原告與其他共有人無法使用收益而受有
        損害，依民法第一百七十九條不當得之規定，請求被告返還不當得利，此為
        共有債權行使之問題，非為共有物管理之問題。又本件並非本於民法第七百
        六十七條而為請求，亦自無同法第八百二十一條規定之適用，且本件原告本
        於請求者為債權的請求權，應屬可分之金錢債權，是原告自得按其應有部分
        單獨行使，本件應無為全體共有人之利益請求之必要，亦無由全體共有人起
        訴之必要。
      ４被告就系爭建物雖持有所有權狀，但其是否經土地所有權人同意，應由其負
        舉證責任，若原告無法舉證以實其說，自屬無權占有系爭土地。
      ５本件原告之訴訟標的為民法第一百七十九條之不當得利返還請求權，並非損
        害賠償請求權，並無民法第一百九十七條二年時效之適用。
    (三)證據：提出土地登記簿謄本二份、台北市古亭地政事務所八十九年四月十四日
      複丈成果圖一份、公告地價查詢表二份為證，並聲請勘驗現場，囑託地政機關
      測量。
二、被告方面：
    (一)聲明：
      １原告之訴及假執行之聲請均駁回。
      ２如受不利益之判決，願供擔保，請求為免假執行之宣告。
    (二)陳述：
      １依民法第八百二十條第一項規定，共有物，除契約另有訂定外，由共有人共
        同管理之，原告自承為土地共有人之一，其以一人名義提起訴訟，已違背必
        要共同訴訟之規定，欠缺權利保護要件，其訴為無理由，應予駁回。
      ２被告所有之系爭建物，係合法之建築改良物，有所有權狀可證，並非無權占
        有，亦無不當得利之可言。
      ３原告係以無權占有之法律關係，比照租金標準請求損害賠償，依民法第一百
        九十七條第一項之規定，自請求權人知有損害及賠償義人時起二年間不行使
        而消滅，被告於此主張時效抗辯。
      ４依建築法第三十條之規定，申請建築執照時，應備具申請書、土地權利證明
        文件（即土地使用同意書等）、工程圖樣及說明書等資料，今主管建築機關
        ，為土地所有權人即台北市政府之內部機關，竟無交出原始文件資料，空言
        被告無權占有，已無理由，另按舉證責任分配原則，被告所提出之建築改良
        物所有權狀，為公文書，如原告仍主張被告無權占有，應由原告續行舉證責
        任。
    (三)證據：提出建築改良物所有權狀一份
三、本院依職權向台北市政府工務局建築管理處調取台北市○○區○○路一四九號建
    物之建築執照及使用執照等全部資料，並向台北市古亭地政事務調取上開建物之
    登記簿謄本。
    理    由
一、原告起訴主張：坐落台北市○○區○○段一小段六五六地號土地，面積五一六平
    方公尺，同地段六八八地號土地，面積四百平方公尺，係台北市與他人共有之土
    地，台北市應有部分各為二分之一，惟被告無合法占用之權源，占用上開土地建
    造門牌號碼為台北市○○街一四九號建物，其占用面積如附圖所示所Ａ部分面積
    三七平方公尺及Ｂ部分三六四平方公尺，被告因無權占有上開土地而受有相當於
    租金之利益，致原告受有無法使用收益之損害，自屬不當得利，原告為上開土地
    管理機關，自得訴請被告返還相當於租金之不當得利，爰請求被告返還自八十四
    年六月起至八十九年八月止之不當得，又因台北市就上開土地之應有部分各為二
    分之一，經折算後，依土地法第一百條準用第九十條之計算結果，被告應返還之
    金額為壹佰柒拾柒萬肆仟壹佰伍拾伍元，並請求自支付命令送達之翌日起至清償
    日止，按年息百分之五計算之法定遲延利息等語。
二、被告則以：依民法第八百二十條第一項規定，共有物，除契約另有訂定外，由共
    有人共同管理之，原告自承為土地共有人之一，其以一人名義提起訴訟，已違背
    必要共同訴訟之規定，欠缺權利保護要件；被告所有之系爭建物，係合法之建築
    改良物，並非無權占有，自亦無不當得利之可言，而原告係以無權占有之法律關
    係，比照租金標準請求損害賠償，依民法第一百九十七條第一項之規定，自請求
    權人知有損害及賠償義人時起二年間不行使而消滅，被告亦基此主張時效抗辯，
    又依建築法第三十條之規定，申請建築執照時，應備具申請書、土地權利證明文
    件（即土地使用同意書等）、工程圖樣及說明書等資料，今主管建築機關，為土
    地所有權人即台北市政府之內部機關，竟無交出原始文件資料，空言被告無權占
    有，已無理由，另按舉證責任分配原則，被告所提出之建築改良物所有權狀，為
    公文書，如原告仍主張被告無權占有，應由原告續行舉證責任等語資為抗辯。
三、經查，原告主張坐落台北市○○區○○段一小段六五六、六八八地號土地，為台
    北市與他人共有之土地，台北市應有部分各為二分之一，原告為管理機關，被告
    於上開土地上建造門牌號碼為台北市○○街一四九號建物，其占用面積如附圖所
    示所Ａ部分面積三七平方公尺及Ｂ部分三六四平方公尺之事實，業據其提出土地
    登記簿謄本二份、台北市古亭地政事務所土地複丈成果圖一份為證，並為被告所
    不爭執，復經本院勘驗現場及囑託台北市古亭地政事務所測量屬實，有勘驗筆錄
    及上開地政事務所九十年一月卅一日北市古地二字第九０六０一三二一００號函
    附之複丈成果圖在卷可稽，應堪信為真實。次查，原告主張被告所有之上開建物
    ，並無合法之權源占用上開土地乙節，則為被告所否認，並辯稱原告僅為共有人
    之一，不得以自己名義單獨提起本訴，且被告持有上開建物之所有權狀，非無權
    占有，並主張時效抗辯云云。因此，本件兩造爭執之處，應在於原告得否以自己
    名義單獨提起本件訴訟、被告占用上開二筆土地有無合法權源及被告主張之時效
    抗辯是否有理由，茲分別論斷如下：
    (一)按共有物，除契約另有訂定，由共有人共同管理人，民法第八百二十條第一項
      固定有明文，而此之管理行為，參照同法第八百十九條、第八百二十一條之規
      定，應係指處分行為及遭受侵害之保全行為以外之保存行為、改良行為及利用
      行為而言。另按為訴訟標的之權利，非數人共同不得行使者，固須數人共同起
      訴，原告之適格，始無欠缺，惟民法第八百二十一條規定，各共有人對於第三
      人得就共有物之全部為本於所有權之請求，此項請求權，既非必須由共有人全
      體共同行使，則以此為標的之訴訟，自無由共有人全體共同提起之必要；所謂
      本於所有權之請求權，係指民法第七百六十七條所規定之物權的請求權而言，
      故對於無權占有或侵奪共有物者，請求返還共有物之訴，對於妨害共有權者，
      請求除去妨害之訴，對於有妨害共有權之虞者，請求防止妨害之訴，皆得由各
      共有人單獨提起，惟請求返還共有物之訴，依民法第八百二十一條但書之規定
      ，應求為命被告向共有人全體返還共有物之判決，不得請求僅向自己返還；至
      債權的請求權，例如共有物因侵權行為而滅失毀損之損害賠償請求權，固不在
      民法第八百二十一條規定之列，惟應以金錢賠償損害時，其請求權為可分債權
      ，各共有人僅得按其應有部分，請求賠償，即使應以回復原狀之方法賠償損害
      ，而其給付不可分者，依民法第二百九十三條第一項之規定，各共有人亦得為
      共有人全體請求向其全體為給付，故以債權的請求權為訴訟標的之訴訟，無論
      給付是否可分，各共有人均得單獨提起（司法院院字第一九五０號解釋參照）
      。本件原告起訴所據以請求之依據，為民法第一百七十九條之不當得利請求權
      ，係屬債權的請求權，且依其所述其給付，尚非不得以其應有部分區分，非屬
      共有物之管理行為，亦非必要共同訴訟，灼然甚明，被告援引民法第八百二十
      條第一項之規定，辯稱原告不得以自己名義單獨提起本件訴訟云云，並非可採
      。
    (二)次按當事人主張有利於己之事實者，就其事實有舉證之責任，但法律別有規定
      ，或依其情形顯失公平者，不在此限，民事訴訟法第二百七十七條著有明文。
      本件原告主張被告所有之建物無權占用原告之土地，被告辯稱其係有權占有云
      云，按諸舉證責任分配原則，自應主張有權占有之積極事實之被告，負舉證之
      責。被告雖辯稱其持有該房屋之建築改良物所有權狀，並提出該權狀影本附卷
      可查，固亦為原告所不爭執，並有本院依職權向台北市古亭地政事務調取之建
      築改良物登記簿謄本在卷可按，被告進而主張該所有權狀為公文書，參以建築
      法第三十條之規定，申請建築執照，應提出土地權利證明文件，可證明其為有
      權占有，如原告仍主張其為無權占有，應由原告負舉證之責任云云。惟按文書
      ，依其程式及意旨得認作公文書者，推定其為真正，同法第三百五十五條第一
      項亦著有明文，惟此所推定為真正者，乃係指該文書之內容而言，並非其他與
      之相關事項，本件被告提出之建物所有權狀，僅能證其為該建物之所有權人，
      並不足以證明其有權使用該建物坐落之基地，甚為明確；又依建築法第三十條
      （修正前為十一條）之規定申請建築執照時，應檢具土地權利證明文件，然起
      造人取得權利之原因多端，或係地上權人或係租賃或係使用借貸等等不一而足
      ，惟其究竟為何，實應由被告舉證說明之，不得泛稱有權使用云云，且本院亦
      依職權向主管機關台北市政府工務局建築管理處調取系爭建物之建築執照及使
      用執照全部資料，經該處函復並無上開資枓，有該處九十年五月十五日北市工
      建秘字第０九六四三七五０００號函在卷可參，再參諸其建物所有權狀及登記
      簿謄本上均無建築執照或使用執照之記載，被告所有之系爭建物，果否依建築
      法之規定取得建築執照及使用執照，已非無疑，被告就此等皆未能舉證以實其
      說，其辯稱其為有權占有原告之上開土地云云，實非可採。
    (三)再查，被告辯稱原告係主張其無權占有而生之損害賠償請求權，依民法第一百
      九十七條之規定，已逾二年之消滅時效，其依法主張時效抗辯云云。惟如前所
      述，原告所據以主張為民法第一百七十九條之不當得利返還請求權，請被告返
      還相當於租金之不當得利，按之民法第一百二十六條之規定，其時效期間為五
      年，而查原告係於八十九年九月十一日具狀向本院請求發支付命令，經被告聲
      明異議而視為起訴，則原告請求自八十四年六月起至八十九年八月份之止之相
      當於租金之不當得利，除於八十四年九月十一日以前之部分，已罹五年之消滅
      時效外，餘則尚在時效期間內，因此被告稱原告之請求權全部罹於消滅時效云
      云，尚非可採。
四、按無法律上之原因而受利益，致他人受損害者，應返還其利益，民法第一百七十
    九條定有明文，又無權占有他人房屋，可能獲得相當於租金之利益（最高法院六
    十一年台上字第一六九五號判例意旨參照）。本件被告既係無權占有原告所有上
    開土地，已如前述，則其獲有相當於租金之不當得利，並致原告受有損害，當堪
    認定，原告據此請求被告應給付相當於租金之不當得利，即屬有據。復依土地法
    第九十七條第一項之規定，城市地方之租金，以超過土地及其建築物申報總價額
    年息百分之十為限，而依土地法第一百零五條規定，上揭規定於租用基地建築房
    屋亦準用之，又土地法第九十七條第一項規定之土地價額係指法定地價而言，同
    法施行法第二十五條著有明文，而土地法第一百四十八條規定土地所有權人依土
    地法所申報之地價為法定地價，於平均地權條例施行區域，係指地政機關舉辦規
    定地價重新定地價時，土地所有權人在公告申報期間內自行申報之地價，如未於
    公告期間內申報地價者，以公告地價百分之八十為其申報地價，平均地權條例第
    十六條前段亦定有明文。本件系爭土地經本院勘驗結果，位於台北水源快速道路
    高架下，門口臨台北市○○街，交通尚稱便利，被告之建物為鐵皮屋，前半部為
    一層建築，後半部為二層建築，經本院審酌上開情事，認原告主張以申報地價年
    息百分之五計算被告相當於租金之得利乙節，尚屬適當，惟原告請求自八十四年
    六月至同年九月十一日止之不當得利部分，已逾五年之消滅時效，業如前述，此
    部分被告主張時效抗辯，即為有理由，此部分原告自不得請求。又系爭三筆土地
    之公告地價八十三年七月至八十六年六月間為每平方公尺三萬一千一百十元，八
    十六年七月至八十九年六月間為每平方公尺三萬五千三百元，八十九年七月間以
    後則為每平方公尺三萬七千七百元，有該二筆土地之公告地價查詢單在卷可證，
    基此計算原告請求之不當得利如下（計算式為每平公尺之公告地價乘以占用面積
    ，稱以年息百分之五之租金率，再以乘占用日數或月份或年份，並四拾五入）：
    (一)八十四年九月十二日起至八十六年六月卅日止之部分：
      1.八十四年九月十二日至同月卅日部分：
        31100元/㎡x[(364+37)x1/2]x5%x1/12(月)x1/30(日)x19天=16455元
      2.八十四年十月一日至八十六年六月卅日部分：
        31100元/㎡x[(364+37)x1/2]x5%x1/12(月)x21月=545611元
      小計:562066元
    (二)八十六年七月一日起至八十九年六月卅日止之部分：
      35300元/㎡x[(364+37)x1/2]x5%x3年=0000000元
    (三)八十九年七月一日至八十九年八月卅一日止之部分：
      37700元/㎡x[(364+37)x1/2]x5%x1/12(每月租金)x2月=62990元
    合計為壹佰陸拾捌萬陸仟柒佰零肆元，從而原告之請求於上開範圍及自支付命令
    送達翌日即八十九年九月廿六日起至清償日止，按年息百分之五計算之法定遲延
    利息，為有理由，逾此即屬無理由，應予駁回。
五、兩造均陳明願供擔保，請求宣告假執行，或免為假執行之宣告，經核於原告勝訴
    部分，均無不合，茲分別酌定相當之擔保金額，准許之。至於原告敗訴部分，其
    假執行之聲請，即失所附麗，應併予駁回之。
六、據上論結，本件原告之訴為一部有理由，一部無理由，依民事訴訟法第七十九條
    但書、第三百九十條第二項、第三百九十二條，判決如主文。
中      華      民      國      九十      年      七      月    卅一    日
                                        民事第六庭法      官  劉坤典
右為正本係照原本作成
如對本判決上訴，須於判決送達後廿日內向本院提出上訴狀
中      華      民      國      九十      年      七      月    卅一    日
                                                  法院書記官  王朝枝


司法院資訊處製作；財團法人民間司法改革基金會備份。
